臺灣士林地方法院刑事判決　　　　　　 95年度交易字第316號
公　訴　人　臺灣士林地方法院檢察署檢察官
被　　　告　丙○○
選任辯護人　林炳煌　律師
上列被告因過失致死案件，經檢察官提起公訴（95年度調偵字第
35號），被告於本院準備程序期日就被訴事實為有罪之陳述，經
本院合議庭裁定本案改由受命法官獨任以簡式審判程序進行審理
後，判決如下：
    主  文
丙○○犯過失致人於死罪，處有期徒刑拾月。
    事  實
一丙○○於民國94年10月3 日上午8 時許，騎乘車號AF8-032 號
  機車，沿每小時限速50公里之台北市○○區○○路3 段內側車
  道由東向西行駛，於同時6 分許，行經南港路3 段與3 段50巷
  口時，本應注意車前狀況及2 車併行之間隔，隨時採取必要之
  安全措施，以避免發生危險，另在交岔路口不得超車，且應依
  速限標誌或標線規定，不得超速行駛，而當時氣候晴，日間有
  自然光線，路面乾燥、無缺陷及障礙物，視距良好，按當時情
  形並無不能注意之情事，詎竟疏未注意車前狀況，貿然以時速
  逾50公里之速度，將車騎至對向車道欲超越與其同行向、在其
  前方由吳宗翰所騎乘車號MOU-010 號之機車，於超車時，其機
  車車頭不慎撞及已左轉至對向車道之吳宗翰機車之左側車身，
  致吳宗翰人車倒地，受有顱骨骨折併硬腦膜下出血之傷害，經
  送醫急救，惟仍於94年10月7 日凌晨3 時20分不治死亡。丙○
  ○於犯罪被發覺前向據報前去醫院處理之警員自首而接受裁判
  。
二案經丙○○自首及被害人吳宗翰之父甲○○訴由台北市政府警
  察局南港分局報告台灣士林地方法院檢察署檢察官偵查起訴。
    理  由
一訊據被告丙○○，就其於上開時地，騎乘機車發生車禍，致使
  吳宗翰死亡，其對吳宗翰死亡有過失責任等情，自白不諱，惟
  辯稱：是因吳宗翰未打方向燈，突然左轉，伊來不及煞車方撞
  上吳宗翰，吳宗翰亦有過失云云為辯，經查：
  (一)本件被害人吳宗翰因車禍，受有顱骨骨折併硬腦膜下出血之
    傷害，經送醫急救，仍於94年10月7 日凌晨3 時20分不治死
    亡等情，業據告訴人甲○○證述在卷，且經檢察官督同法醫
    師驗明屬實，有驗斷書、相驗屍體證明書及勘驗筆錄附相驗
    卷可按，並有臺北市立聯合醫院死亡通知單、道路交通事故
    現場圖、調查表及照片多幀在卷可稽。
  (二)次查本件車禍發生之地點為台北市○○區○○路3 段與3 段
    50巷之交岔路口，該路段每小時限速50公里，車禍發生當時
    氣候晴，日間有自然光線，路面乾燥、無缺陷及障礙物，視
    距良好等情，同有前開道路交通事故現場圖、調查報告表存
    卷可稽，堪可認定。而被告斯時以時速逾50公里之速度行駛
    等情，業據被告於本院及檢察官訊問時供述在卷（見本院筆
    錄及第685 號相字卷第25頁反面），且查被告與吳宗翰之機
    車碰撞後，吳宗翰機車刮地痕長6 公尺，被告機車之刮地痕
    則長達13.5公尺等情，有道路交通事故現場圖存卷可參，車
    禍發生時，被告已煞車，惟其機車無法迅即煞停，仍造成長
    達13.5公尺之刮地痕，顯見車禍發生前被告機車之車速甚快
    ，從而被告供稱：伊時速超過50公里等語，應與事實相符，
    足以採信，是被告確有不依速限，超速行駛之情事，應堪認
    定。
  (三)被告雖辯稱：因吳宗翰未打方向燈突然左轉，才發生本件車
    禍，吳宗翰亦有過失云云，然查本件車禍發生後，被告所騎
    機車前車頭有擦撞痕，右側車身有刮地痕，吳宗翰所騎之機
    車，則為左側車身擦撞痕，左側車身刮地痕等情，有道路交
    通事故補充資料表在卷可稽，堪認為被告機車前車頭撞擊吳
    宗翰機車左側車身，是車禍發生前吳宗翰之機車應騎在被告
    機車右前方，應可認定。再查車禍前，被告與吳宗翰之機車
    均沿南港路3 段東向西行駛，車禍後，2 車之刮地痕起點均
    在對向車道，亦即南港路3 段西向東之車道上，吳宗翰機車
    刮地痕起點北距分向限制線1.3 公尺，其刮地痕向西北延伸
    ，長6 公尺，被告機車刮地痕起點在吳宗翰機車之左前方，
    北距分向限制線1.8 公尺，向西南延伸13.5公尺等情，有道
    路交通事故現場圖附卷可證，依被告、吳宗翰機車倒地刮地
    痕起點均在其原騎乘方向之對向車道，且起點北距分向限制
    線各1.3 、1.8 公尺，足認2 車碰撞時均係在對向車道行駛
    。再以2 車碰撞時所在之地點（均在對向車道），及被告與
    吳宗翰之機車碰撞處（一為車頭，另為左側車身），暨被告
    供述吳宗翰欲左轉等語，足認當時吳宗翰應係要左轉至南港
    路3 段50巷，且其機車已左轉至對向車道。另被告原騎在南
    港路東向西車道，後將車騎至對向之西向東車道，及以其車
    速超過50公里等情觀之，堪信車禍時，被告應係要超越吳宗
    翰之機車，否則其何需高速將車騎至對向車道？查被告自吳
    宗翰機車後方欲超車，於被告超車時，吳宗翰已將車左轉至
    對向車道，吳宗翰當無法預期在南港路西向東之車道，會有
    機車自其後東向西而來，是吳宗翰就本件車禍當無過失，而
    台北市車輛行車事故鑑定覆議委員會鑑定，亦採相同見解，
    此有該覆議委員會覆議意見書1 份存卷可稽。是被告辯稱：
    吳宗翰與有過失云云，尚難採信，起訴書此部分認定，尚有
    誤會。至證人乙○○○於本院雖證稱：當時4 部機車在該處
    等紅燈，綠燈一亮，機車起步後，我就聽到碰1 聲，當時被
    撞之機車正要起步，並沒有轉彎云云，然查依被告與吳宗翰
    機車刮地痕起點，可悉本件車禍撞擊位置已過交岔路口中心
    ，顯見並非綠燈一亮吳宗翰之機車剛起步即發生車禍，證人
    乙○○○稱吳宗翰機車剛起步即發生車禍，應不足採，再以
    吳宗翰刮地痕所在之位置、車損情況，應可信吳宗翰於車禍
    時欲左轉南港路50巷，均如前述，是證人乙○○○此部分之
    證詞，尚難採信。
二按道路交通安全規則所稱之汽車乃指在道路上不依軌道或電力
  架線而以原動機行駛之車輛，包括機器腳踏車，此該規則第2
  條第1 項第1 款定有明文。而汽車行駛時，行車速度應依標誌
  規定，無標誌時，在市區道路時速不得超過50公里；且汽車行
  駛時應注意車前狀況及2 車併行之間隔，並隨時採取必要之安
  全措施；又汽車行經交岔路口不得超車，道路交通安全規則第
  93條第1 項第1 款、第94條第3 項、第101 條第1 款分別定有
  明文。被告騎車依法即負有前開注意義務，應不逾越限速，以
  便遇緊急狀況得以隨時煞停所駕之車，且應隨時注意其車前各
  人、車動態，及2 車併行之間隔，以避免發生危險，並不得在
  交岔路口超車。況事發當時氣候晴，日間有自然光線，路面乾
  燥、無缺陷及障礙物，視距良好，從而按其情形被告自無不能
  注意之情事，詎其竟超速駕駛，復未注意車前狀況，及在交岔
  路口超車，致生本件車禍，其有過失至明。吳宗翰因此次車禍
  而死亡，被告之過失與吳宗翰死亡間顯有相當因果關係，被告
  自應負過失致死罪責。而本件經送台北市車輛行車事故鑑定覆
  議委員會鑑定，亦採相同見解，此有該覆議委員會覆議意見書
  1 份存卷可稽，起訴書漏認被告在交岔路口超車之過失，應予
  補充。本件事證已明，被告犯行洵堪認定，應依法論科。
三核被告所為，係犯刑法第276 條第1 項之過失致死罪。按被告
  行為後，刑法於94年2 月2 日修正公布，95年7 月1 日施行，
  而刑法施行法亦於95年6 月14日增訂第1 條之1 。修正後刑法
  第2 條第1 項規定：「行為後法律有變更者，適用行為時之法
  律。但行為後之法律有利於行為人者，適用最有利於行為人之
  法律。」，係規範行為後法律變更所生新舊法律比較適用之準
  據法，於新法施行後，應適用修正後刑法第2 條第1 項之規定
  ，為「從舊從輕」之比較（此條項規定，僅係新、舊法之比較
  適用之宣示性指導原則，並非實體刑罰法律，自不生行為後法
  律變更之比較適用問題）。且比較時應就罪刑有關之共犯、未
  遂犯、想像競合犯、牽連犯、連續犯、結合犯，以及累犯加重
  、自首減輕暨其他法定加減原因（如身分加減）與加減例等一
  切情形，綜其全部罪刑之結果而為比較（最高法院95年第8 次
  刑事庭會議決議參照）。經查：被告行為時刑法第276條第1
  項之法定刑為「2 年以下有期徒刑、拘役或科或2 千元以下罰
  金」。查被告行為時，刑法分則編各罪所定罰金刑之貨幣單位
  原為銀元，修正前刑法第33條第5 款規定：「罰金：1 元（銀
  元）以上。」，而依罰金罰鍰提高標準條例規定，就72年6 月
  26日前修正之刑法部分條文罰金數額提高2 至10倍，其後修正
  者則不提高倍數，並依現行法規所定貨幣單位折算新臺幣條例
  規定，以銀元1 元折算新臺幣3 元；修正後刑法第33條第5 款
  規定：「罰金：新臺幣1,000 元以上，以百元計算之。」，刑
  法第33條第5 款所定罰金貨幣單位經修正為新臺幣後，刑法分
  則各罪所定罰金刑之貨幣單位亦應配合修正為新臺幣，為使刑
  法分則編各罪所定罰金之最高數額與刑法修正前趨於一致，乃
  增訂刑法施行法第1 條之1 ：「中華民國94年1 月7 日刑法修
  正施行後，刑法分則編所定罰金之貨幣單位為新臺幣。94年1
  月7 日刑法修正時，刑法分則編未修正之條文定有罰金者，自
  94年1 月7 日刑法修正施行後，就其所定數額提高為30倍。但
  72年6 月26日至94年1 月7 日新增或修正之條文，就其所定數
  額提高為3 倍。」；從而，刑法分則編各罪所定罰金刑之最高
  數額，於上開規定修正後並無不同，惟修正後刑法第33條第5
  款所定罰金刑最低數額，較之修正前提高，修正前刑法第33條
  第5 款規定為有利於被告。修正前刑法第62條前段規定「對
  於未發覺之罪自首而受裁判者，減輕其刑」，乃屬必減輕刑度
  之規定，修正後刑法第62條前段則規定為「對於未發覺之罪自
  首而受裁判者，得減輕其刑」，僅「得」減輕刑度而已，故修
  正前之規定較有利於被告。經綜合比較，以修正前刑法有利
  於被告，應一體適用修正前刑法。被告於肇事後，其犯罪未被
  發現前，即主動向警方承明係其駕車肇事而受裁判乙節，有臺
  北市○○○○○道路交通事故肇事人自首情形紀錄表1 份存卷
  可參，合於自首要件，應依修正前刑法第62條前段規定，減輕
  其刑。爰審酌被告過失之情節、所致生吳宗翰死亡之損害、被
  告迄未賠償被害人家屬所受損害，及犯後態度等一切情狀，量
  處如主文所示之刑。
四據上論斷，應依刑事訴訟法第299 條第1 項前段、第273 條之
  1 第1 項，刑法第2 條第1 項、第276 條第1 項，修正前刑法
  第62條前段，刑法施行法第1 條之1 ，判決如主文。
五本案經檢察官林宏松到庭執行職務。
中　　華　　民　　國　　96　　年　　4 　　月　　30　　日
                  刑事第四庭  法  官      江翠萍
上正本證明與原本無異。
如不服本判決，應於判決送達後10日內，向本院提出上訴狀。
                              書記官      陳慧玲
中　　華　　民　　國　　96　　年　　4 　　月　　30　　日
附錄本案論罪科刑法條：
中華民國刑法第276條
因過失致人於死者，處 2 年以下有期徒刑、拘役或 2 千元以下
罰金。
從事業務之人，因業務上之過失犯前項之罪者，處5 年以下有期
徒刑或拘役，得併科3 千元以下罰金。
